【裁判字號】    99,上,80
【裁判日期】    991123
【裁判案由】    拆屋還地等
【裁判全文】
臺灣高等法院臺南分院民事判決  99年度上字第80號
上  訴  人
即  原  告   李阿鉗
             張在基
訴訟代理人   蔡碧仲  律師
複 代理 人   林宏政  律師
訴訟代理人   陳振榮  律師
             張宗存  律師
上  訴  人
即  被  告   蔡美玉
訴訟代理人   張蓁騏  律師
複 代 理人   奚淑芳  律師
             張雯峰  律師
上列當事人間請求拆屋還地等事件，兩造對於中華民國99年1月
21日臺灣雲林地方法院第一審判決（97年度訴字第510號）各自
提起上訴，本院於99年11月9日言詞辯論終結，判決如下：
    主      文
兩造上訴均駁回。
第二審訴訟費用由兩造各自負擔。
    事實及理由
一、按在第二審為訴之變更或追加，非經他造同意，不得為之，
    但有民事訴訟法第255條第1項第3款擴張或減縮應受判決事
    項聲明之情形者，不在此限，此觀民事訴訟法第446條第1項
    、第255條第1項第3款規定自明。上訴人即原告李阿鉗（下
    稱上訴人李阿鉗）於原審起訴請求上訴人即被告蔡美玉（下
    稱上訴人蔡美玉）應給付新台幣（下同）1,715,000元及法
    定遲延利息，此部分經原審判決上訴人蔡美玉應給付1,129,
    543元及法定遲延利息，其餘585,457元（計算式：1,715,00
    0元－1,129,543元＝585,457元）之請求駁回。嗣上訴人李
    阿鉗就上開敗訴部分減縮為410,457元提起上訴，即請求上
    訴人蔡美玉應再給付410,457元及法定遲延利息，核屬減縮
    應受判決事項聲明，依上開說明，自應准許，合先敘明。
二、上訴人李阿鉗及上訴人即原告張在基（下稱上訴人張在基）
    等主張：
(甲)上訴人李阿鉗主張：
(一)坐落於雲林縣虎尾鎮○○○段137-10、137-22地號土地上之
    建物，即413建號、門牌號碼雲林縣虎尾鎮○○里○○路24
    之70、24之78號房屋（下稱F建物），和同段137-8、137-10
    、137-22、137-67、137-68、139-24地號土地上之未保存登
    記建物（下稱E建物），與同段136-7、137-10、137-67、13
    7-68、138-2、139-24地號土地上之未保存登記建物（下稱G
    建物），連同同段136-7、139-24地號土地上之未保存登記
    建物（下稱為B建物），加上同段137-10、137-67、137-68
    、139-24地號土地之未保存登記建物（下稱C建物），及同
    段136-7、136-29、139-24、139-73地號土地上之未保存登
    記建物（下稱A建物），以及同段137-67、139-22、139-23
    、139-24、139-71、139-73、139- 88、139-89、139-90、
    139-91地號土地上之未保存登記建物（下稱D建物），前經
    原法院執行處以94年度執字第14378號強制執行事件受理執
    行在案，由上訴人蔡美玉於96年間拍定買受而取得上揭建物
    之所有權後，聲請原法院點交完畢。
(二)依拍賣公告所示之不動產標示，佐以空照圖，可見上訴人李
    阿鉗所有另坐落於同段137-10、137-67、137-68、139-24地
    號土地上之未保存登記建物（下稱H建物），與F建物相連成
    為一完整之「長方形」，且左側與B建物、C建物比鄰，右側
    與G建物相連。該H建物之面積約490平方公尺之鋼骨混凝土
    之鐵皮住宅及工廠，既未經原法院執行處於上開強制執行事
    件中登錄於測量成果圖或拍賣公告，復未包含於鑑價報告，
    自應為拍賣效力所不及，詎原法院執行處竟將H建物一併點
    交予上訴人蔡美玉取得，致其受有不當得利，茲因該建物與
    F建物彼此構造相連，恐無法單獨請求返還，爰參酌上開執
    行程序中B建物、C建物之鑑定價格，以每平方公尺3,500元
    之標準計算，請求上訴人蔡美玉給付上訴人李阿鉗1,715,00
    0元，及自變更訴之聲明狀繕本「送達之日起」，按年利率
    百分之5計算之利息。（原審判決上訴人蔡美玉應給付1,129
    ,543元及法定遲延利息，其餘之請求駁回。上訴人李阿鉗就
    上開敗訴部分其中410,457元部分提起上訴。）
(三)復於本院補陳：
  (一)關於H建物並不在測量、鑑價、拍賣之範圍內，但上訴人蔡
    美玉卻得以占有使用該建物。而H建物既不能與其他相鄰建
    物分割而獨立返還予上訴人，依民法第181條之規定，自應
    返還「相當於H建物之價額」。又H建物之價額則取決於其實
    際使用之面積為何，其實際使用面積應以相鄰G建物之滴水
    簷為計算基點，再以扣減方式計算H建物之面積，才能正確
    計算出該建物實際使用之面積；當初H建物興建之時，亦係
    以實際使用面積作為造價之標準，並非單純以建物外牆為準
    。原判決以建物外牆作為基點計算建物面積，無形中將損及
    上訴人李阿鉗之權益。
  (二)就系爭H建物之計價標準，原審法院係主張以原來拍定之平
    均價格為準，惟該建物係經第三次拍賣才成交，成交底價僅
    為原本公告底價64%，遠低於市場行情，故認最後之拍定價
    格不足以代表客觀之交易價值。再者，鑑價報告由專業之不
    動產估價師所出具，應足以代表系爭建物於交易市場上之客
    觀價值，故上訴人主張應以該鑑價報告作為計價標準。參酌
    相鄰之B建物、C建物之鑑定價額，係以每平方公尺單價為3,
    500元；基上，H部分建物面積為440平方公尺，客觀之交易
    價額應為1,540,000元(3,500x44O=1,540,000元)，原審法院
    僅判命上訴人蔡美玉給付1,129,543元，尚不足410,457元。
  (三)又由雲林縣虎尾地政事務所98年11月6日回函、原執行程序
    之鑑價報告以及拍賣公告所示，H建物確實未測量並繪製測
    量成果圖，測量確有缺漏之情形，以致後續的鑑價及拍賣程
    序亦未將H建物考量在內。H建物既然未在法院測量、拍賣範
    圍之內，執行法院卻一併點交予上訴人蔡美玉，上訴人蔡美
    玉對於H建物部分並未支付價金，卻取得H建物所有權，係屬
    非債清償，欠缺給付目的，其財產變動之狀態顯然有失衡平
    ，縱使執行法院誤認H建物在拍賣範圍之內，但此誤認仍不
    足以作為上訴人蔡美玉取得H建物之法律上原因。在未撤銷
    錯誤的意思表示之前，上訴人李阿鉗仍得向上訴人蔡美玉主
    張不當得利之請求權，蓋學說與實務均認為在物權行為發生
    錯誤之情形，縱不具備撤銷之要件，仍得依不當得利之規定
    請求。故上訴人蔡美玉主張因拍定而取得H建物之所有權歸
    屬，非無法律上原因云云，乃屬誤解。
  (四)因H建物漏未測量之部分，已經雲林縣虎尾地政事務所98年
    11月6日回函說明清楚。又依雲林縣虎尾地政事務所98年7月
    7日土地複丈成果圖所示，H建物部分與F建物相連成為一完
    整之「長方形」，寬約10公尺，長約40公尺，左側與B、C建
    物比鄰，右側相連G建物。依鈞院勘驗現場筆錄亦可知，H建
    物與F建物彼此構造相連，H、F應屬同一建築物。另由臺灣
    雲林地方法院94年度執字第14378號執行程序卷宗資料可知
    ，平和厝段413建號建物(即F建物)其鑑價面積亦僅有263.64
    平方公尺，與上開複丈成果圖之面積相仿(F建物部分為259
    平方公尺)；B建物之鑑價面積為288.48平方公尺，其他相鄰
    之C建物、G建物測量面積亦與拍賣、鑑價之範圍相符。建物
    面積係計算、衡量建物價值之重要基礎，既然計算漏未計算
    H建物之面積，鑑價報告中自未評估H建物之價值，此乃當然
    之理，因此，上訴人蔡美玉以推論之方式主張鑑價人員在評
    估B建物價值時，應有將H建物之價值包含在內，顯屬誤解。
(乙)上訴人即原告張在基（下稱上訴人張在基）主張：
(一)上訴人張在基分別於75年5月21日向訴外人黃生福購買取得
    同段139-73、139-71、139-91、139-89地號等4筆土地之使
    用權，及於75年9月13日、23日受讓訴外人黃生福、黃生斗
    對同段137-67、137-68地號等2筆土地之使用權及地上權，
    另於75年間向訴外人邱德艦購買同段137-8地號土地之使用
    權，並均使用20餘年，是其雖未依民法第758條之規定取得
    所有權，仍應受民法關於占有規定之保護，上揭土地上既有
    上訴人蔡美玉所拍定之A、C、D、E、G等建物，乃系無權占
    用，其自得本於合法占有人之地位，依民法第962條之規定
    ，請求上訴人蔡美玉將上開建物拆除並返還所占用之土地（
    原審為上訴人張在基全部敗訴之判決，上訴人張在基就此敗
    訴部分全部上訴）。
(二)復於本院補陳：
  (一)系爭139-71、139-73、139-89、139-91地號土地雖登記為王
    明所有，然王明已死亡，上訴人張在基所提出與王富鐸所簽
    訂之租約，係經王明之繼承人同意，應足以作為占有系爭土
    地之合法權源；而系爭拍賣公告明載「甲標拍賣之建物，未
    辦理保存登記及增建部分，占用同段137-7、137-67、137-6
    8、139-22、139-23、139-71、139-73、139-88、139-89、1
    39-90、139-91，得標人應自行負擔不能為所有權移轉登記
    及被拆除之危險」等語，則上訴人蔡美玉依上開拍賣公告之
    標的予以投標應買，顯然已知系爭未保存登記建物與占用土
    地之關係，系爭建物將來有可能被訴請拆除之危險等情，上
    訴人張在基本於承租人之地位請求排除權利，應與誠信原則
    或權利濫用無違。
  (二)又平和厝段139-89地號土地係分割自139-73地號土地，139-
    91地號土地係分割自第139-71地號土地，上開土地目前均登
    記為訴外人王明所有。訴外人王明於72年間同意由上訴人張
    在基使用該4筆土地至今已逾二十餘年。另平和厝段137-8地
    號土地目前屬台灣省雲林農田水利會所有，此筆土地之使用
    權係上訴人張在基於75年間向訴外人邱德艦購買土地時，由
    邱德艦將該筆土地之使用權移轉予上訴人張在基，上訴人張
    在基自75年間取得該筆土地之使用權以來，在該筆土地上填
    土達9公尺之深，上訴人張在基並占有、使用該筆土地達二
    十餘年，其和平占有使用之事實狀態應受法律之保護。原審
    判決僅以上訴人張在基非為所有權人，故無權請求返還，應
    屬無據。關於平和厝段137-67、137-68地號等2筆土地為未
    登錄地，上訴人張在基於2年前始申請登錄為國有財產局所
    有，雖此2筆土地現為國有財產局所有，惟上訴人張在基於
    75年9月13日及同年月23日自訴外人黃生福、黃生斗受讓該2
    筆土地之使用及地上權。又上訴人張在基自75年間取得該筆
    土地之使用權以來，亦已在該筆土地上填土達9公尺之深，
    上訴人張在基並占有、使用該筆土地達二十餘年，其和平占
    有使用之事實狀態應受法律之保護。
(丙)上訴人李阿鉗及上訴人張在基於本院為聲明：
  1.上訴聲明：(1)原判決關於駁回上訴人李阿鉗及上訴人張在基
    在第一審其餘之訴及該部分假執行之聲請暨命負擔訴訟費用
    部分之裁判均廢棄。(2)上廢棄部分，上訴人蔡美玉應再給付
    上訴人李阿鉗410,457元，及自變更訴之聲明繕本送達之日
    起，按年利率百分之五計算利息。(3)上開廢棄部分，上訴人
    蔡美玉應將坐落平和厝段139-73、139-71、139-91、139-89
    、137-8地號土地上如附圖所示A、D、E之建物移除後，返還
    該部分之土地予上訴人張在基。(4)第二審訴訟費用均由上訴
    人蔡美玉負擔。(5)上訴人李阿鉗及上訴人張在基願供擔保，
    請准宣告假執行。
  2.答辯聲明：(1)上訴人蔡美玉之上訴駁回。(2)第二審訴訟費用
    由上訴人蔡美玉負擔。
三、上訴人蔡美玉主張：
(一)編號H建物經執行法院強制執行拍賣，自屬執行標的範圍，
    而為上訴人蔡美玉拍定取得，並點交完畢。且上訴人蔡美玉
    縱受有不當得利，應以最後拍定價格，而非以鑑定價格為計
    算標準，是上訴人李阿鉗之請求無理由。
(二)至上訴人張在基所主張之上開地段139-73、139-71、139-91
    、139-89地號等4筆土地乃訴外人王明所有，而同段137-67
    、137-68地號等2筆土地係國有財產局所有，另同段137-8地
    號土地則為水利局所有，既均非其所有，且其復無法舉證證
    明有權要求上訴人蔡美玉移除上開土地上建物，是上訴人張
    在基請求上訴人蔡美玉將A、C、D、E、G等建物移除並返還
    所占用土地，難認為合法。
(三)復於本院補陳：
  1.上訴人蔡美玉標買取得上開土地，其上之茶樹、油桐樹等因
    未與土地分離前為土地之一部分，成為土地之重要成分，故
    上訴人蔡美玉取得地上樹木之地上物，即非無法律上之原因
    。又本件並非上訴人蔡美玉買受後，上訴人李阿鉗始將動產
    附合於上訴人蔡美玉買受之不動產，成為H部分，是以應無
    民法第811條附合之適用。再者，系爭H部分非獨立之不動產
    ，應為主建物之一部分，此亦為原審判決所審認。H部分之
    所有歸屬自應跟隨主建物所有權移轉，因此本件上訴人因拍
    定而取得主建物時一併取得H部份之所有歸屬，自非無法律
    上原因。
  2.原審判決以G、B、C、E、F等建物之每平方公尺單價最高者
    (C建物單價)作為建物H之價格，認上訴人蔡美玉受有1,129
    ,543元之利益(計算式：42lx2,683=1,129,543元)。惟G、B
    、C、E、F建物之建築方式、材質皆不相同，此一計算之方
    式實過於草率。再H建物係被夾於B、C、F、G建物間，參酌
    其出入動線及使用之關聯性，難逕將其作為交易之標的，此
    亦為原審判決所容認，依前揭條件，H建物之價格自然應遠
    低於可視為獨立不動產之B、C、F、G、E建物，是原審判決
    取一價高者計算之方式顯非可採。
  3.按「依不當得利之法則請求返還不當得利，以無法律上之原
    因而受利益，致他人受有損害為其要件，故其得請求返還之
    範圍，應以對方所受之利益為度，非以請求人所受損害若干
    為準，無權占有他人土地，可能獲得相當於租金之利益為社
    會通常之觀念，是被上訴人抗辯其占有系爭土地所得之利益
    ，僅相當於法定最高限額租金之數額，尚屬可採。」（最高
    法院61年台上字第1695號判例參照）。故無權占有之不當得
    利，應以對方受利益為度，非以請求人所受損害，故實務歷
    來見解認為，無權占有他人土地或建物，通常以法定最高限
    額租金為計算基準。上訴人李阿鉗主張H建物部分非拍賣範
    圍，又無法獨立請求返還，以致上訴人李阿鉗無法使用H部
    分等，如鈞院認H部分未納入拍賣範圍，而有不當得利之問
    題，亦應審查上訴人蔡美玉所受利益，而非以上訴人李阿鉗
    所受損害作為計算標準，蓋縱使上訴人蔡美玉無權占有H部
    份受有利益，也不可能因此而獲得H建物之所有權或事實上
    處分權，因此本件原審以建物價值計算上訴人蔡美玉占有H
    建物不當得利之金額，實違反上開最高法院判例見解及精神
    ，故參酌上開最高法院判例意旨，上訴人蔡美玉也僅是獲得
    相當予租金之利益，應以土地法法定租金作為計算標準，方
    為適法。
(四)上訴人蔡美玉於本院為聲明：
  1.上訴聲明：(1)原判決關於命上訴人給付被上訴人李阿鉗1,12
    9,543元及其法定遲延利息與該部分假執行之宣告暨命負擔
    訴訟費用部分之裁判均廢棄。(2)上廢棄部分，被上訴人在第
    一審之訴及假執行之聲請均駁回。(3)第一、二審訴訟費用均
    由被上訴人負擔。
  2.答辯聲明：(1)上訴人李阿鉗、張在基之上訴均駁回。(2)第二
    審訴訟費用由上訴人李阿鉗、張在基負擔。(3)願供擔保，請
    准宣告免予假執行。
四、兩造對下列事項，並不爭執，堪信真實：
(一)坐落於雲林縣虎尾鎮○○○段137-10、137-22地號土地上之
    建物，即413建號、門牌號碼雲林縣虎尾鎮○○里○○路24
    之70、24之78號F建物，和同段137-8、137-10、137-22、13
    7-67、137-68、139-24地號土地上之未保存登記E建物，與
    同段136-7、137-10、137-67、13 7-68、138-2、139-24地
    號土地上之未保存登記G建物，連同同段136-7、139-24地號
    土地上之未保存登記B建物，加上同段137-10、137-67、137
    -68、139-24地號土地之未保存登記C建物，及同段136-7、1
    36-29、139-24、139-73地號土地上之未保存登記A建物，以
    及同段137-67、139-22、139-23、139-24、139-71、139-73
    、139- 88、139-89、139-90、139-91地號土地上之未保存
    登記D建物，前經原法院執行處以94年度執字第14378號強制
    執行事件受理執行在案，由上訴人蔡美玉於96年間拍定買受
    而取得上揭建物之所有權後，聲請原法院點交完畢，有第三
    次拍賣公告及虎尾地政事務所建物複丈結果圖在卷可稽（見
    原審卷第12-14頁）。
(二)系爭137-67、137-68地號土地為國有土地，139-73、139-71
    、139-91、139-89地號土地為訴外人王明所有，而137-8地
    號土地亦為訴外人臺灣省農田水利會所有，均非上訴人張在
    基所有。
(三)又A、B、C、D、E、G等建物均為上訴人蔡美玉所有，經虎尾
    地政事務所複丈結果顯示，A、B、C、D、E、G等建物各別坐
    落於上訴人張在基所主張地號土地上。B建物（即執行程序
    之暫編建號1286）面積228.48平方公尺；鑑價每平方公尺：
    3,500元；拍定價為612,000元，換算每平方公尺：約2,679
    元。C建物（即執行程序之暫編建號1287）面積224平方公尺
    ；鑑價每平方公尺：3,500元；拍定價為601,000元，換算每
    平方公尺：約2,683元。Ｅ建物（即執行程序之暫編建號128
    4）面積283.92平方公尺，另附屬涼棚面積31.50平方公尺（
    計約315.42平方公尺）；鑑價每平方公尺：3,500元；拍定
    價為845,000元，換算每平方公尺：約2,679元。Ｇ建物（即
    執行程序之暫編建號1285）面積916,34平方公尺；鑑價每平
    方公尺：2,998元；拍定價為2,103,000元，換算每平方公尺
    ：約2,295元。Ｆ建物（即執行程序之建號413）面積263.64
    平方公尺；鑑價每平方公尺：3,500元；拍定價為707,000元
    ，換算每平方公尺：約2,682元。
(四)上揭土地、建物之使用現況，業經原審法院會同兩造與地政
    人員於97年8月15日至現場施行勘驗，有勘驗筆錄及現場照
    片37幀在卷可按，並有原審法院囑託雲林縣虎尾地政事務所
    繪製之98年7月7日之土地複丈成果圖附卷（見原審卷第68至
    70頁）可參，資援引為附圖。
四、上訴人李阿鉗另主張H建物既未經原審法院民事執行處登錄
    於測量成果圖或拍賣公告，復未包含於鑑價報告，自應為拍
    賣效力所不及，詎該民事執行處竟將H建物一併點交予上訴
    人蔡美玉取得，致其受有不當得利；該H建物之客觀價值參
    酌相鄰之B、C建物之鑑定價額，係以每平方公尺單價為3,50
    0元計算，爰按此計算標準依法向上訴人蔡美玉請求不當得
    利等情。另上訴人張在基則主張上訴人蔡美玉所拍定之A、C
    、D、E、G等建物所坐落之土地，乃其前後向訴外人黃生福
    、黃生斗、邱德艦等人承租，均已使用20餘年，故認上訴人
    蔡美玉無權占用上開土地，爰依民法第962條請求上訴人蔡
    美玉將上開建物拆除並返還所占用之土地等情，惟均為上訴
    人蔡美玉所否認，並以前揭情詞置辯。從而本件應審究者即
    為：(一)H建物是否為前開執行程序查封、拍賣之範圍內？拍
    定後是否一併經執行法院點交予上訴人蔡美玉？(二)若認此屬
    執行法院於拍賣程序中，漏未計價，應否依不當得利法則，
    予以衡平？即上訴人蔡美玉取得H建物，是否有不當得利？
    上訴人李阿鉗之損害與上訴人蔡美玉所得利益，有無因果關
    係？上訴人李阿鉗得否請求上訴人蔡美玉返還所受之利益？
    上訴人蔡美玉所得利益應如何計算？(三)上訴人張在基有無請
    求之權源？是否應受占有之保護？其嗣後取得租賃權之行為
    有無違反誠實信用原則？經查：
(一)按依不當得利之法則請求返還不當得利，以無法律上之原因
    而受利益，致他人受有損害為其要件，故其得請求返還之範
    圍，應以對方所受之利益為度，非以請求人所受損害若干為
    準，無權占有他人土地，可能獲得相當於租金之利益為社會
    通常之觀念，是被上訴人抗辯其占有系爭土地所得之利益，
    僅相當於法定最高限額租金之數額，尚屬可採（最高法院61
    年台上字第1695號判例參照）。又按不動產之拍賣，債務人
    得否參與應買，與拍賣之性質有關。查依強制執行法所為之
    拍賣，通說係解釋為買賣之一種，即債務人為出賣人，拍定
    人為買受人，而以拍賣機關代替債務人立於出賣人之地位（
    最高法院47年台上字第152號及49年台抗字第83號判例參照
    ）。另按動產因附合而為不動產之重要成分者，不動產所有
    人，取得動產所有權，為民法第811條所明定。
(二)上訴人李阿鉗主張原審法院民事執行處94年度執字第14378
    號強制執行事件中，漏未登錄H建物之事實，有該民事執行
    處之通知1份、現況位置圖(一)、（二）2紙、空照圖1張、
    現場照片4幀及雲林縣虎尾鎮地政事務所95年2月7日之建物
    測量成果圖7紙等件影本在卷可稽（見原審卷第10頁至第26
    頁），並由原審依職權函詢雲林縣虎尾地政事務所，據函覆
    稱：「…至於H部分，由於該區廠房密集加蓋且B、H建物係
    屬同一結構並有內部隔間裝潢阻隔，該面寬無法直接施測以
    致B、H視為同一棟建築物致H部分之建物未繪製測量成果圖
    。」等語，有雲林縣虎尾地政事務所98年11月6日虎地二字
    第0980005186號函文附卷可稽（見原審卷第238頁），堪認
    為實。又H建物與B建物、C建物連在一起，與F建物之天花板
    相連等情，亦經原審法院會同兩造至現場勘驗，此有勘驗筆
    錄及現場照片37幀在卷可憑(見原審卷第60至66頁)，並有原
    審囑託雲林縣虎尾地政事務所繪製之上開土地複丈成果圖附
    卷為憑（見原審卷第69頁）。另於上開執行程序中，系爭執
    行標的雖經原審法院民事執行處囑託許智欽不動產估價師事
    務所鑑價，惟鑑價報告仍漏未對H建物面積進行鑑價，此等
    事實有上訴人李阿鉗所提出該不動產估價報告書乙份在卷可
    稽（見原審卷第158-165頁）。承上，H建物之面積、價值，
    於上開執行程序，確實「未」經法院核價拍賣，而於96年8
    月2日下午2時10分許執行點交，並由上訴人李阿鉗改向上訴
    人蔡美玉承租系爭不動產，有執行筆錄及租賃契約書附於原
    審法院民事執行處94年度執字第14378號卷(五)可憑。上訴
    人李阿鉗嗣於97年3月19日向雲林縣虎尾地政事務所陳情，
    指出95年2月7日之建物測量成果圖漏「未」施測H建物之面
    積等情，雲林縣虎尾地政事務所旋於97年3月25日函覆確有
    漏未測量等情事，原審執行法院則函覆虎尾地政事務所請妥
    為查處，亦有陳情書及雲林縣虎尾地政事務所97年3月25日
    虎地二字第970001516號函、執行法院民事執行處97年4月3
    日雲院隆94執乙字第14378號函附於94年度執字第14378號卷
    (六)可稽。稽上可知，上開民事執行處於執行程序中，就H
    建物部分，既「未」經地政機關暫編建號，亦未實際施測、
    未繪製於測量成果圖，又未經鑑價，致該民事執行處未對此
    部分酌定拍賣底價，卻一併將H建物點交予上訴人蔡美玉，
    足見該執行程序顯有瑕疵。故上訴人蔡美玉不得以係依執行
    程序合法點交為由，認有合法占有H建物之依據；且上訴人
    蔡美玉對於H建物部分並未支付價金，卻取得H建物所有權，
    其取得所有權顯然欠缺給付目的而無法律上之原因，因此侵
    害上訴人李阿鉗對H建物之所有權而受損害，依上開判例與
    說明，上訴人蔡美玉受有相當租金之利益，上開損害與利益
    之間顯具有直接因果關係，應堪認定。參以H建物係夾在B、
    C、F、G等建物間，業據原審履勘屬實，有履勘筆錄及複丈
    成果圖附卷可佐（見原審卷第150頁至第157頁）；且B、C、
    F、G等建物均已標價拍賣，由上訴人蔡美玉拍定取得所有權
    ，且參酌H建物夾在B、C、F、G等建物間，其出入之動線及
    使用之關連性，殊難逕將H建物獨立作為交易標的物，又該H
    建物既未經原法院執行處於上開強制執行事件中登錄於測量
    成果圖或拍賣公告，復未包含於鑑價報告，自應為拍賣效力
    所不及，詎原法院執行處竟將H建物一併點交予上訴人蔡美
    玉取得，致其受有不當得利，故上訴人李阿鉗依民法不當得
    利之規定，請求上訴人蔡美玉返還所受上開利益，於法有據
    。
(三)又上訴人李阿鉗主張以G建物之滴水簷為計算基點，再以扣
    減方式以推論計算H建物之面積，而主張H建物之面積約490
    平方公尺部分。對此，業經本院函查雲林縣建築開發商業同
    業公會，其函覆載：「…（二）一般鐵皮建物使用面積之測
    量，應包括滴水簷在內。（三）測量方法即以鐵皮建物滴水
    簷外緣之垂直投影面積為其使用面積。（四）法規依據：地
    籍測量實施規則第273條規定：建物平面圖測繪邊界依照下
    列規定辦理：1.獨立建物所有之牆壁兩建物共用之牆壁，以
    牆之外緣為界。2.兩建物共用之牆壁，以牆壁所有權範圍為
    界。3.前二款之建物，除實施建築管理前建造者外，其竣工
    平面圖載有陽台、屋簷或遮雨等突出之部分者，以其外緣為
    界，並以附屬建物測量。…」，此有雲林縣建築開發商業同
    業公會99年8月9日雲建開安字第9913號函覆為證（見本院卷
    第83頁）；復據雲林縣虎尾地政事務所函覆：「…本案系爭
    H建物，經查並無繪製建物測量成果圖，自無地籍測量規則
    第273條之適用，惟有關實施建築管理仍應以牆之外緣為界
    ，至於陽台、屋簷或雨遮等突出部分仍以附屬物辦理測量。
    …」，此有雲林縣虎尾地政事務所99年9月16日虎地二字第
    0990004635號函覆在卷可憑。查滴水簷乃係建物之突出物，
    係屬附屬物之性質，並非基地之實際面積，況若以事後可否
    加工向外擴展以觀，牆壁之固著性較滴水簷高；復參酌上開
    函覆之意見，H建物既無繪製建物測量成果圖，自無地籍測
    量規則第273條之適用，然建築管理應以牆壁為界，而滴水
    簷另以附屬建物辦理之，故本件應以地政機關依其專業能力
    、技術與經驗，經公平施測後所計算之面積應為421平方公
    尺為據。另關於計算建物之單價標準，上訴人李阿鉗主張以
    鑑價報告由專業之不動產估價師所出具，應足以代表系爭建
    物於交易市場上之客觀價值，故參酌相鄰之B、C建物之鑑定
    價額，係以每平方公尺單價均3,500元為準。再查本件應著
    重衡平雙方利益，若以B、C建物之鑑定價格為據，亦非實際
    成交之價格，況以實際之拍賣底價及拍定價格為據，亦難非
    謂為交易市場上之客觀價值；又本件係執行程序終結後之衡
    平，自宜參照原來之建物拍定價格，以為計算基礎。而本件
    係經第三次拍賣始成交，並宜參考該次拍賣之底價及拍定價
    格以為酌定。而系爭H建物界於G、B、C、E、F等建物間，故
    以附近之拍定價為計價之參考，亦非無據。查如前所述B
    建物拍定價為612,000元，換算每平方公尺約2,679元。C
    建物拍定價為601,000元，換算每平方公尺約2,683元。E
    建物拍定價為845,000元，換算每平方公尺約2,679元。G
    建物拍定價為2,103,000元，換算每平方公尺約2,295元。
    F建物拍定價為707,000元，換算每平方公尺約2,682元。職
    是，本件以最有利上訴人李阿鉗之計價，即以C建物拍定價
    格換算每平方公尺2,683元之成交單價計算，則面積421平方
    公尺之系爭H建物之價格共計1,129,543元(計算式:421x2,68
    3=1,129,543)；故本件可認上訴人李阿鉗受有1,129,543元
    之價金損失，上訴人蔡美玉則受有同金額之利益。
(四)按以占有被侵奪為原因請求返還占有物，惟占有人始得為之
    。所謂占有人，係指對於物有事實上管領之力者而言，此觀
    民法第962條、第940條之規定自明（最高法院42年台上字第
    984號判例參照）。本件上訴人張在基主張其占有使用上開
    地段139-73、139-71、139-91、139- 89、137-67、137-68
    、137-8地號等7筆土地均已逾20餘年，自應受占有之保護，
    而得依上規定請求上訴人蔡美玉將A、C、D、E、G等建物移
    除云云，固有其提出地籍圖謄本、土地登記第二類謄本、土
    地登記不動產預定買賣契約書、不動產買賣契約書、房屋租
    賃契約書等件影本附卷（見原審卷第27頁至44頁、第171頁
    至174頁）為憑。然查，上訴人蔡美玉拍定買受上開建物後
    ，業經執行法院於96年8月2日點交予上訴人蔡美玉之事實，
    既為上訴人張在基起訴時自承在卷，且有執行法院執行筆錄
    及「解除債務人占有，執行點交予買受人蔡美玉」之公告附
    於94年度執字第14378號卷（五）可憑。故上訴人蔡美玉因
    執行法院之點交，而取得對上開土地之事實上管領力，故上
    訴人張在基對於上揭土地已非占有人，則依上規定及判例意
    旨，上訴人張在基自不得再以占有被侵奪為原因請求返還占
    有物，上訴人張在基此部分之主張，於法無據。此外，系爭
    137-67、137 -68地號為國有土地，並已由上訴人蔡美玉取
    得租賃權，而137-8地號則為訴外人臺灣省農田水利會所有
    ，均非上訴人張在基所有，上訴人張在基自無權請求上訴人
    蔡美玉返還其所占有之土地。
(五)另關於139-73、139-71、139-91、139-89地號為訴外人王明
    所有，上訴人張在基固然提出租賃契約書，惟其出租人為王
    富鐸，租賃期限，自98年1月1日起至99年12月31日止，租金
    為每月3,000元，2年合計為72,000元，有上訴人張在基所提
    之租賃契約書附卷可憑（見原審卷第171頁至第174頁），縱
    認該租約有效，惟上訴人蔡美玉早於96年5月1日已經拍定而
    取得系爭土地上之系爭建物所有權，且於96年8月2日由執行
    法院為點交程序，解除債務人（即上訴人等人）之占有，上
    訴人張在基之妻（即上訴人李阿鉗）更與上訴人蔡美玉簽立
    租賃契約，有執行筆錄、執行法院公告、租賃書附於上開執
    行卷宗（五）可憑；上訴人張在基於98年1月1日才取得承租
    人地位，從契約相對性而言，上訴人張在基取得承租人地位
    ，若欲占有系爭土地，亦應向出租人請求；縱然可透過出租
    人為請求，惟上訴人張在基明知上訴人蔡美玉係經由拍買上
    訴人張在基等所有之建物，才占有系爭土地，上訴人張在基
    等縱因夫妻所有物遭債權人強制執行，致無法依其原來計劃
    營利賺錢，然上訴人蔡美玉給付價金取得系爭建物，亦屬為
    上訴人張在基減輕債務，上訴人蔡美玉取得建物及占有系爭
    土地之過程，既由執行法院所主持與監督，上訴人蔡美玉並
    無不當之作為；然上訴人張在基本於出賣人地位，卻另向訴
    外人承租土地，以72,000元之對價作為要求拍定人（即上訴
    人蔡美玉）將向上訴人張在基等花數百萬元買得之建物拆除
    ，返還上訴人張在基事後所租得之土地之理由，衡以交易安
    全或習慣等社會一般經驗法則，上訴人張在基上開行為等過
    程，顯有違誠實信用等民事原則，其無權源要求上訴人蔡美
    玉拆屋返還土地，足堪認定。
五、按給付無確定期限者，債務人於債權人得請求給付時，經其
    催告而未為給付，自受催告時起，負遲延責任。其經債權人
    起訴而送達訴狀，或依督促程序送達支付命令，或為其他相
    類之行為者，與催告有同一之效力；遲延之債務，以支付金
    錢為標的者，債權人得請求依法定利率計算之遲延利息。但
    約定較高者，仍從其約定利率；又應付利息之債務，其利率
    未經約定，亦無法律可據者，週年利率為百分之5，民法第2
    29條第2項、第233條第1項及第203條分別定有明文。查本件
    上訴人李阿鉗依據不當得利之規定請求上訴人蔡美玉給付損
    害數額部分，並未定有給付之期限，則上訴人李阿鉗係請求
    上訴人蔡美玉給付自變更訴之聲明狀送達上訴人蔡美玉之日
    即自97年12月30日起至清償日止，各按年息百分之5計算之
    遲延利息，並未逾上開規定之範圍，自無不合。
六、綜上所述，上訴人李阿鉗依據不當得利之法律關係，請求上
    訴人蔡美玉給付1,129,543元範圍內，為有理由，應予准許
    ，逾此上開金額之請求，則為無理由，原判決予以駁回，並
    以兩造均陳明願供擔保，聲請宣告假執行或免為假執行，分
    別酌定相當擔保金額准許之，上訴人李阿鉗其餘假執行之聲
    請，因訴之駁回而失所依據，不予准許，本院經核原判決就
    此部分並無不當。又上訴人蔡美玉因執行法院之點交，而取
    得對上開土地之事實上管領力，故上訴人張在基對於上揭土
    地已非占有人，自不得再以占有被侵奪為原因請求返還占有
    物，且上訴人張在基上開行為等過程，顯有違誠實信用等民
    事原則，其無權源要求上訴人蔡美玉拆屋返還土地，從而上
    訴人張在基請求上訴人蔡美玉應將坐落雲林縣虎尾鎮○○○
    段139-73、139-71、139-91、139-89 、1137-68及137-8地
    號土地上如附圖編號A、C、D、E、G所示之建物移除後，返
    還該部分之土地予上訴人張在基，即無可採，不應准許。原
    審因而就此部分為上訴人張在基敗訴之判決，並駁回其假執
    行之聲請，經核並無不合。兩造上訴意旨仍執陳詞，各自指
    摘原判決不利於己部分之判決不當，求予廢棄，均為無理由
    ，應駁回兩造之上訴。
七、本件事證已臻明確，兩造其餘之攻擊防禦方法，核與判決之
    基礎無影響，毋庸一一論述，併此敘明。
八、據上論結，本件兩造之上訴，均為無理由，依民事訴訟法第
    449條第1項、第78條、第85條第1項前段，判決如主文。
中    華    民    國    99    年    11    月    23     日
                  民事第三庭    審判長法  官  黃崑宗
                                      法  官  張世展
                                      法  官  王浦傑
上為正本係照原本作成。
如不服本判決，應於收受送達後20日內向本院提出上訴書狀，其
未表明上訴理由者，應於提出上訴後20日內向本院補提理由書狀
（均須按他造當事人之人數附繕本）上訴時應提出委任律師或具
有律師資格之人之委任狀；委任有律師資格者，另應附具律師資
格證書及釋明委任人與受任人有民事訴訟法第466條之1第1項但
書或第2項（詳附註）所定關係之釋明文書影本。如委任律師提
起上訴者，應一併繳納上訴審裁判費。
中    華    民    國    99    年    11    月    24    日
                                      書記官  廖英琇
【附註】
民事訴訟法第466條之1：
(1)對於第二審判決上訴，上訴人應委任律師為訴訟代理人。但上
  訴人或其法定代理人具有律師資格者，不在此限。
(2)上訴人之配偶、三親等內之血親、二親等內之姻親，或上訴人
  為法人、中央或地方機關時，其所屬專任人員具有律師資格並
  經法院認為適當者，亦得為第三審訴訟代理人。
民事訴訟法第466條之2第1項：
  上訴人無資力委任訴訟代理人者，得依訴訟救助之規定，聲請
  第三審法院為之選任律師為其訴訟代理人。

司法院資訊處製作；財團法人民間司法改革基金會備份。
